臺灣高等法院民事判決　　　　　　　　　　　　　　九十三年度再易字第一二六號
　　再審原告　　彰化商業銀行股份有限公司三重埔分行
　　法定代理人　林鴻安
　　訴訟代理人　林春鏞律師
　　再審被告　　甲○○
右當事人間給付票據止付保留款事件，再審原告對於中華民國九十三年七月二十日本
院九十二年度上易字第一二七二號確定判決提起再審，本院判決如下：
    主      文
再審之訴駁回。
再審訴訟費用由再審原告負擔。
    事      實
甲、再審原告方面：
壹、聲明：
（一）本院九十二年度上易字第一二七二號確定判決廢棄。
（二）再審被告之上訴駁回。
貳、陳述：
    本院九十二年度上易字第一二七二號確定判決（下稱原確定判決）有民事訴訟法
    第四百九十六條第一項第一款規定「適用法規顯有錯誤」之再審事由：
（一）票據法第一百四十三條前段規定，雖未明示付款人應負支付之責須以「支票執
      票人向付款人提示請求付款」為前提條件，惟支票性質為提示證券，依票據法
      第一百三十條規定，支票執票人應於所定期限內為付款之提示，最高法院七十
      一年度第八次民事庭會議決議(二)要旨參照。又支票性質亦為繳回證券，付款人
      付款時得要求執票人記載收訖字樣簽名為證，並交出票據，有票據法第一百四
      十四條準用同法第七十四條第一項規定。是支票執票人對支票付款人行使付款
      請求權時，必須向付款人提示支票原本，否則縱發票人之存款或信用契約所約
      定之數足以支付支票金額，付款人仍無須負付款責任，此亦有最高法院六十七
      年度第二次民事庭庭推總會決議意旨足參。查原確定判決僅認再審被告委任律
      師發函，附上其對系爭二紙支票之發票人東方鈕扣興業股份有限公司（下稱東
      方公司）訴請給付票款之民事判決暨確定證明影本，向再審原告請求給付票款
      ，即論斷再審原告違反票據法第一百四十三條前段規定，判決再審原告敗訴，
      並未論斷再審被告是否依法先向再審原告提示支票系爭二紙支票原本，原確定
      判決適用票據法第一百四十三條規定，顯有錯誤。
（二）支票執票人必須占有支票並提示支票原本始得對付款人行使付款請求權，最高
      法院五十七年度台上字第三六六號判決、六十六年度台上字第六三六號判例要
      旨參照。查再審被告所執有系爭二紙支票屆期提示，經再審原告以掛失止付為
      由退票，而再審被告於止付通知失其效力後，欲行使付款請求權時，仍須依法
      提示，此乃因再審被告對東方公司提起請求給付票款之訴，係行使追索權，並
      非向付款人行使付款請求權，與除權判決無須提示支票原本，即得向付款人行
      使付款請求權之例外情形（民事訴訟法第五百六十五條第一項規定、最高法院
      八十五年度台簡字第七三號判決要旨）不同。是原確定判決以再審被告提出確
      定判決行為，即有票據提示之效力，認再審原告拒絕付款，違反票據法第一百
      四十三條前段規定，為消極不適用法規，顯然影響裁判，自有適用法規顯有錯
      誤之再審事由。
（三）依最高法院九十年度台上字第一○四三號、八十五年度台上字第一七六三號判
      決要旨，支票執票人在取得確定之確認判決或給付判決後依法向付款人提示支
      票原本，請求給付止付保留款，而付款人無正當理由拒絕付款時，始屬違反票
      據法第一百四十三條前段規定，付款人應負債務不履行之責任。本件再審被告
      雖取得確定之給付判決，但並未向再審原告提示系爭二紙支票原本，再審原告
      拒絕付款，應有理由，故原確定判決有判決不適用法規之違法，確構成再審事
      由。
乙、再審被告方面：、本件未行言詞辯論，無再審被告之聲明及陳述。
丙、本院依職權調閱原確定判決歷審卷宗。
    理      由
一、再審之訴，應於三十日之不變期間內提起。前項期間，自判決確定時起算。民事
    訴訟法第五百條第一、二項定有明文。本件再審原告於民國（下同）九十三年七
    月二十七收受原確定判決，其於九十三年八月十二日提起本件再審之訴，並未逾
    三十日不變期間，核先敘明。
二、本件再審原告起訴主張：（一）支票為提示證券，依票據法第一百三十條規定，
    支票執票人應於所定期限內為付款之提示。又支票亦為繳回證券，付款人付款時
    得要求執票人記載收訖字樣簽名為證，並交出票據，有票據法第一百四十四條準
    用同法第七十四條第一項規定。是執票人對付款人行使付款請求權時，必須向付
    款人提示支票原本，否則縱發票人之存款或信用契約所約定之數足以支付支票金
    額，付款人仍無負付款責任。查原確定判決僅認再審被告委任律師發函，附上其
    對系爭二紙支票發票人東方鈕扣興業股份有限公司（下稱東方公司）訴請給付票
    款之民事判決暨確定證明影本，向再審原告請求給付票款，即論斷再審原告違反
    票據法第一百四十三條前段規定，判決再審原告敗訴，並未論斷再審被告是否依
    法先向再審原告提示系爭支票原本，其適用票據法第一百四十三條規定，顯有錯
    誤。（二）支票執票人必須占有支票並提示支票原本始得對付款人行使付款請求
    權，再審被告執有東方公司簽發之系爭二紙支票屆期提示，經再審原告以掛失止
    付為由退票，而再審被告於止付通知失其效力後，欲行使付款請求權時，仍須依
    法提示，此乃因再審被告對東方公司提起請求給付票款之訴，係行使追索權，並
    非向付款人行使付款請求權，與除權判決無須提示支票原本，即得向付款人行使
    付款請求權之例外情形不同（民事訴訟法第五百六十五條第一項規定、最高法院
    八十五年度台簡字第七三號判決要旨），不具替代性。是原確定判決以再審被告
    提出確定判決，即有票據提示之效力，認再審原告拒絕付款，違反票據法第一百
    四十三條前段規定，為消極不適用法規，自有適用法規顯有錯誤之再審事由。（
    三）依最高法院九十年度台上字第一○四三號、八十五年度台上字第一七六三號
    判決要旨，支票執票人在取得確定之確認判決或給付判決後依法向付款人提示支
    票原本，請求給付止付保留款，而付款人無正當理由拒絕付款時，始屬違反票據
    法第一百四十三條前段規定，付款人應負債務不履行之責任。本件再審被告雖取
    得確定之給付判決，但並未向再審原告提示系爭二紙支票原本請求付款，再審原
    告拒絕付款，應有理由，故原確定判決若非適用法規顯有錯誤，亦有判決不適用
    法規之違法，確構成再審事由等語。因依民事訴訟法第四百九十六條第一項第一
    款規定，提起本件再審之訴，求為將本院九十二年度上易字第一二七二號確定判
    決廢棄，並駁回再審被告之上訴之判決。
三、按確定終局判決適用法規顯有錯誤者，得提起再審之訴，民事訴訟法第四百九十
    六條第一項第一款固有明文。惟所謂適用法規顯有錯誤，應以確定判決違背法規
    或現存判例解釋者為限，若在學說上諸說併存尚無法規判解可據者，不得指為用
    法錯誤（最高法院五十七年台上字第一○九一號判例參照）。
四、查再審被告執有東方公司簽發、以再審原告為付款人、發票日分別為九十年四月
    二十日、九十年六月一日，票面金額依序為三十八萬二千五百元、四十二萬五千
    元、票號ＰＡ0000000號、ＰＡ0000000號之支票二紙（金額總計
    為八十萬七千五百元），屆期經再審被告提示，皆因訴外人即票據債務人東方公
    司通知掛失止付而遭退票。又東方公司於止付後聲請公示催告，分別經台灣板橋
    地方法院以九十年度催字第一六六八號、一二三八號准為公示催告，惟再審被告
    在申報期間內申報權利，進而並以東方公司為被告，訴請給付票款，經台灣板橋
    地方法院三重簡易庭以九十年度重簡字第八八四號民事判決再審被告勝訴，並於
    九十一年六月八日確定在案。再審被告於九十一年六月十七日提出上開民事判決
    暨確定證明書暨支票影本，委請律師發函，請求再審原告付款，然為再審原告所
    拒，再審被告依上開確定判決就東方公司前開止付保留款為強制執行；經原法院
    就該款於九十一年八月二日發扣押命令，禁止債務人東方公司收取對第三人即再
    審原告之債權或為其他處分，第三人即再審原告亦不得對債務人即東方公司清償
    。另再審原告公司總行即彰化商業銀行股份有限公司及訴外人呂建輝就該票據止
    付保留款，分別於九十一年八月十二日、十一月四日具狀聲請併案執行等事實，
    有再審被告提出之支票及退票理由單、再審被告委託律師函、台灣板橋地方法院
    三重簡易庭九十年度重簡字第八八四號民事判決及確定證明書、台灣板橋地方法
    院九十一年度民執星字第一五八五○號執行命令、民事併案執行聲請狀等件影本
    （見台灣板橋地方法院九十一年度訴字第二一六九號卷第八至一五頁、一七頁）
    在卷足稽，並經台灣板橋地方法院調取該院九十年度催字第一六六八號、一二三
    八號公示催告聲請卷、九十一年度執字第一五八五○、二五二三四號清償票款、
    九十一年度執字第一八○二六號清償債務民事執行卷核閱確實，復為兩造所不爭
    ，此經本院調閱原確定判決歷審卷宗查明無訛。
五、次查最高法院六十七年度第二次民事庭庭推總會決議：「一、支票執票人依票據
    法第一百四十三條前段之規定，對付款人有直接請求權，請求其依票載文義為支
    付。二、支票付款人違反票據法第一百四十三條前段之規定而拒絕付款者，應負
    給付遲延之責。三、支票付款人依票據法第一百四十三條前段規定所負之債務，
    非票據債務，其因違反該項規定拒絕付款成為給付遲延所負之損害賠償債務，亦
    應適用民法第一百二十五條所定十五年之消滅時效。」又最高法院八十五年度台
    簡上字第七三號判決意旨：「支票係有價證券、流通證券及無因證券，支票執票
    人於法定提示期間內向付款人為付款之提示，或依法為止付之通知，倘發票人之
    存款或信用契約所約定之數足敷支付支票金額時，付款人即負支付或予以止付之
    責，此觀票據法第一百四十三條及票據法施行細則第五條之規定自明。故支票執
    票人喪失支票，經為合法之止付通知，並依法定程序取得除權判決，憑以向付款
    人請求給付止付之金額，付款人即應給付之，不得以其與發票人間在後所生資金
    關係之抗辯事由對抗執票人，以保護執票人之權利，助長票據流通。」
六、原確定判決認：「在支票喪失之情形，票據權利人於向付款人辦理掛失止付後，
    固得復依公示催告程序，於該程序屆滿後三個月內向法院聲請除權判決（民事訴
    訟法第五百四十五條），如無第三人申報權利，該掛失止付人即得取得除權判決
    ，此際該除權判決即等同於票據（民事訴訟法第五百六十五條第一項），掛失止
    付人即得憑該除權判決向付款人請求給付止付之金額。而在公示催告程序中，如
    有第三人申報權利，並以公示催告聲請人為被告（在本件為發票人東方公司），
    訴請給付票款，且獲得勝訴確定者，則由於該公示催告程序業已終止，聲請人（
    即掛失止付人）即不可能取得除權判決，真正之票據權利人為何人，即取決於法
    院之判決而定，換言之，該申報權利人如取得勝訴確定判決者，即得以該勝訴判
    決主張票據權利，故申報權利人如提示勝訴確定判決向申報權利人請求付款，付
    款人即應以止付保留款向申報權利人為給付，否則即應負損害賠償責任。」並以
    再審被告於公示催告期間申報權利後，以東方公司為被告訴請給付票款獲得勝訴
    判決確定，其提出該確定判決暨系爭二紙支票影本，向再審被告給付票款，即有
    票據提示之效力，再審原告無正當理由不為給付，自應負損害賠償責任。核其情
    形並無積極適用法規或消極不適用法規之顯有錯誤情事
七、至再審原告舉最高法院七十一年度第八次民事庭會議決議(二)、最高法院六十七年
    度第二次民事庭庭推總會決議、最高法院五十七年度台上字第三六六號判決、六
    十六年度台上字第六三六號判例、八十五年度台簡字第七三號判決、九十年度台
    上字第一○四三號判決、八十五年度台上字第一七六三號判決，主張再審被告應
    提示系爭二紙支票原本，始有支付票款之義務，然本件再審被告係以確定判決向
    再審原告主張票據法第一百四十三條給付票據止付保留款之權利，與上開實務見
    解之情形不同，尚難認原確定判決有適用法規錯誤之情事。
八、綜上所述，再審原告提起本件再審之訴，顯無理由，爰不經言詞辯論逕以判決駁
    回。
據上論結，本件再審之訴顯無理由，依民事訴訟法第五百零二條第二項、第七十八條
，判決如主文。
中　　　華　　　民　　　國　　九十三　　年　　 十二 　　月　　 三十 　　日
                                民事第九庭
                                    審判長法  官  楊  豐  卿
                                          法  官  林  金  吾
                                          法  官  張      蘭
正本係照原本作成。
不得抗告。
中　　　華　　　民　　　國　　九十三　　年　　 十二 　　月　　三十一　　日
　　　　　　　　　　　　　　　　　　　　　書記官  應  瑞  霞
